【裁判字號】    99,勞上易,15
【裁判日期】    991026
【裁判案由】    給付薪資等
【裁判全文】
臺灣高等法院臺南分院民事判決  99年度勞上易字第15號
上  訴  人  乙○○
訴訟代理人  曾錦源  律師
被 上訴 人  強鮮股份有限公司
法定代理人  甲○○
訴訟代理人  林再輝  律師
上列當事人間請求給付薪資等事件，上訴人對於中華民國99年6月
30日臺灣雲林地方法院第一審判決（99年度勞訴字第2號）提起
上訴，本院於99年10月12日言詞辯論終結，判決如下：
    主      文
上訴駁回。
第二審訴訟費用由上訴人負擔。
    事實及理由
一、上訴人主張：
  (一)伊於民國（下同）97年04月21日受雇於被上訴人，在被上訴
    人設於雲林縣西螺鎮之工廠擔任司機，每月薪資新台幣（以
    下同）28,000元。98年4月10日上班時，因自地面至1.2公尺
    高處反覆6次搬運27公斤之貨物，導致腰椎第四、五節椎間
    盤突出併坐骨神經痛之職業傷害（下稱系爭職業傷害），至
    財團法人天主教若瑟醫院（以下稱若瑟醫院）就診，並陸續
    於同年4月15日、同年5月13日回診。同年6月1日又因第四、
    五節腰椎間盤突出併第四、五節神經根壓迫等症狀，至國立
    臺灣大學醫學院附設醫院雲林分院（下稱臺大雲林分院）就
    診，98年7月9日至14日因第四、五節椎間盤病變合併神經壓
    迫至陽明醫院手術治療，98年8月17日至19日因腰椎內植入
    物鬆動至陽明醫院住院行重置手術，迄今仍在治療中。伊因
    系爭職業傷害休息兩、三天後，至98年7月8日住院手術前，
    仍繼續上班工作，伊工作量有增無減，在舊傷未癒仍繼續工
    作之情形下，難免發生扭傷或者滑倒。因此，縱然上訴人98
    年7月9日住院非由系爭職業傷害所致，而為獨立事故，但此
    事故可能是工作期間累積造成，具備職務遂行性與職務起因
    性，仍應被認定為職業傷害。
  (二)上訴人自發生系爭職業傷害後，被上訴人僅給付部分薪資至
    98年8月止，其餘均未給付，雖被上訴人於98年7月23日發函
    通知上訴人終止雙方勞動契約，其法律行為無效，爰依勞動
    基準法（下稱勞基法）第59條規定，請求被上訴人補償伊薪
    資（自98年9月起，每月28,000元，6個月共計168,000元）
    、醫藥費（60,117元），合計228,117元，並加計自起訴狀
    繕本送達翌日起之遲延利息等語。原審為上訴人敗訴之判決
    ，上訴人上訴，於本院聲明：１原判決廢棄；２上開廢棄部
    分，被上訴人應給付上訴人228,117元，及自起訴狀繕本送
    達翌日起至清償日止，按年息5％計算之利息。
二、被上訴人則以：
  (一)上訴人腰椎第四、五節椎間盤突出，與其執行工作之職務無
    關。上訴人申請職業災害醫療給付時，曾言明「於98年4月
    10日，在工作廠區搬運貨物時造成扭傷，於同年7月9日因『
    椎間盤病變及突出』入住陽明醫院」等語，勞工保險局（下
    稱勞保局）調取上訴人就診之相關病歷後，認「上訴人98年
    7月9日住院，所患非因98年04月10日之事故所致，非職傷，
    所請職災醫療給付，不予給付」。上訴人不服申請審議，勞
    保局進一步提出意見說明「經本局依申請審議理由，再調取
    廖先生至若瑟醫院，及財團法人彰化基督教醫院雲林分院就
    診之相關病歷，將全案資料再送請專科醫師審查，據醫理見
    解：『一個單純的扭傷不會使完整的椎間盤突出，除非已退
    化的很嚴重，98年5月18日之核磁共振檢查只顯示膨大（bul
    ging），沒有突出（Pr otrusion、Extrusion），與專家會
    議共識不合。』，據此，廖先生所患非所稱98年04月10日之
    事故所致，非屬職業傷害…。」。而勞工保險醫理委員會98
    年保監審字第4798號保險爭議審定，亦駁回上訴人審議之申
    請，認：「今再經本會特約專科醫師審查表示：申請人於98
    年4月10日因背部扭傷就醫，X光檢查顯示第五腰椎及第一薦
    椎椎間盤狹窄、輕度骨刺，98年5月18日核磁共振顯示第四
    、第五腰椎椎間盤輕度退化，並有中央型膨大之椎間盤，98
    年7月9日住院主訴1個月前因摔倒致下背痛併延至右腳並麻
    木，與98年4月10日之事故症狀不同，當時X光檢查已顯示有
    退化之現象，且扭傷並不會使一完整之椎間盤即刻突出，98
    年5月所做之核磁共振檢查所見，亦與98年7月9日之症狀不
    相符合，申請人所患應非屬職業傷害…」等語，可見上訴人
    主張其腰椎第四、五節椎間盤突出屬職業災害，顯不可信。
  (二)上訴人嗣於提起本件訴訟時，改稱「因98年04月10日上班搬
    運27公斤之貨物，自地面至1.2公尺高處反覆6次導致其腰椎
    第四、五節椎間盤突出」等語，與向勞保局申請職業災害醫
    療給付主張受傷之理由不符；且自地面至1.2公尺高處反覆6
    次搬運27公斤貨物，屬一般工作量，此觀與上訴人從事相同
    工作之被上訴人之其他員工，無人因此受有職業傷害即明。
    上訴人98年5月間核磁共振檢查，亦僅顯示椎間盤膨大無突
    出，而上訴人於同年7月間發生椎間盤病變及突出，依其自
    承於1個月前摔倒，應為同年6月間摔倒，可見與98年4月之
    工作內容無關。否認上訴人係在舊傷未癒，仍繼續工作，致
    發生扭傷或滑倒，並因而導致98年7月9日住院治療等語，資
    為抗辯。
  (三)於本院答辯聲明：上訴駁回。
三、兩造不爭執之事項：
  (一)上訴人自97年4月21日起，任職被上訴人設於雲林縣西螺鎮
    之工廠，擔任司機，上訴人自98年8月間起，即未再任職，
    被上訴人給付上訴人薪資至98年8月止。
  (二)上訴人於98年4月10日因背部扭傷，腰椎第四、五節椎間盤
    突出併坐骨神經痛至若瑟醫院就診，並陸續於同年4月15日
    、同年5月13日回診，又於同年6月1日因第四、五節腰椎椎
    間盤突出併第四、五節神經根壓迫等症狀，至臺大雲林分院
    就診，復於同年7月9日至同年月14日，因第四、五節椎間盤
    病變合併神經壓迫，至陽明醫院手術治療，及於同年8月17
    日至同年月19日因腰椎內植入物鬆動，至陽明醫院住院行重
    置手術。
    以上事實，並有若瑟醫院、臺大雲林分院、陽明醫院之診斷
    證明書、醫療費用收據、財團法人彰化基督教醫院雲林分院
    診斷證明書可稽（見原審卷第8-15頁），復為兩造所不爭，
    堪信為真實。
四、兩造之爭點：
  (一)上訴人罹患腰椎椎間盤突出，是否與其職務有關，為職業災
    害或職業病？
  (二)上訴人可否依勞基法第59條對被上訴人請求職業災害補償？
    其請求之範圍及金額若干？
五、得心證之理由：
  (一)按職業災害又稱為勞動災害，屬於意外災害的一種，係指勞
    工在缺乏安全管制，或安全管制不足的作業環境中所發生的
    意外事故。勞基法第59條規定勞工遭遇之職業災害，係勞工
    於執行其業務上之工作時，因工作的意外事故，而使勞工發
    生死亡、殘廢、傷害或疾病的災害。惟勞基法對「職業災害
    」未設有定義之規定，參照勞工安全衛生法第2條第4款「本
    法所稱職業災害，謂勞工就業場所之建築物、設備、原料、
    材料、化學物品、氣體、粉塵等或作業活動及其他職業上原
    因引起之勞工疾病、傷害、殘廢或死亡」之規定，職業災害
    之認定標準，應具備職務遂行性，即災害是在勞工執行職務
    的過程中所生的狀態，係勞工基於勞動契約在事業主指揮監
    督下的情形。此外，必須有職務起因性，亦即職務和災害間
    有因果關係。審酌勞工所發生之災害，與其從事之職業間是
    否有因果關係，應斟酌該災害之發生是否為勞工執行職務中
    常可合理預見，及是否為勞工因履行其職務，以致明顯有較
    高機率發生該類危險之機會。
  (二)查，上訴人主張「其於98年4月10日上班期間，因一日內反
    覆6次搬運27公斤重物，自地面至1.2公尺高處，致罹患腰椎
    第四、五節椎間盤突出之疾病，自98年4月10日起陸續至醫
    院治療」等語，固據其提出若瑟醫院、臺大雲林分院、陽明
    醫院等醫院就診之診斷證明書、醫療費用收據及財團法人彰
    化基督教醫院雲林分院診斷證明書為證。然各該醫院之診斷
    證明書，僅能證明上訴人曾於上開時間，因背痛、椎間盤突
    出等身體不適症狀就醫，尚不能證明與其從事之工作，或於
    98年4月10日工作中，搬運重物受傷有關。且上訴人於98年7
    月9日至陽明醫院手術治療時，該醫院就診時病歷載明「98
    年7月9日至該院就診時，主訴於1個月前跌倒致右腳麻痛」
    等語，核與上訴人主張「因系爭職業傷害未癒，或舊傷未癒
    繼續工作，因而發生扭傷或滑倒」等語不符。亦與向勞保局
    申請職業災害醫療給付時，上訴人所稱之「98年4月10日，
    在工作廠區搬運貨物時造成扭傷，於同年7月9日因『椎間盤
    病變及突出』入住陽明醫院」等語不符。
  (三)上訴人曾因上開事故，向勞保局申請職災醫療給付，勞保局
    調取上訴人就診之相關病歷，將全案資料送請專科醫師審查
    ，審查結果認定：「上訴人98年7月9日住院，非因98年4月
    10日之事故所致，非屬職業傷害」，並駁回上訴人職災醫療
    給付之聲請，有該局98年9月24日保給醫字第09860739010號
    函足憑（見原審卷第57頁），上訴人不服勞保局之上開核定
    ，申請審議，經勞工保險監理委員會駁回其申請，理由略以
    ：「申請人申請審議理由略稱，其雖於98年7月9日因椎間盤
    病變合併神經壓迫入住陽明醫院，然此一病變發生係導因於
    98年4月10日之職業傷害治療無效而引起，其間即有相當因
    果關係，為財團法人彰化基督教醫院雲林分院診治醫師所認
    可，有其出具之診斷證明書1紙可稽，請重新審查...云云。
    嗣經勞保局再調取申請人就診之若瑟醫院及財團法人彰化基
    督教醫院雲林分院之病歷資料，併同全卷送請該局特約專科
    醫師複查表示：『一個單純的扭傷不會使完整的椎間盤突出
    ，除非已經退化的很嚴重，98年5月18日之核磁共振檢查只
    顯示膨大（bulging），沒有突出（Pro trusion、Extrusio
    n），與專家會議共識不合。』，今再經本會特約專科醫師
    審查表示：申請人於98年4月10日因背部扭傷就醫，X光檢查
    顯示第五腰椎及第一薦椎椎間盤狹窄、輕度骨刺，98年5月
    18日核磁共振顯示第四、第五腰椎椎間盤輕度退化，並有中
    央型膨大之椎間盤，98年7月9日住院主訴1個月前因摔倒下
    背痛併延至右腳並麻木，與98年04月10日之事故症狀不同，
    當時Ｘ光檢查已顯示有退化之現象，且扭傷並不會使一完整
    之椎間盤即刻突出，而98年5月所做之核磁共振檢查所見，
    亦與98年7月9日之症狀不相符合，申請人所患應非屬職業傷
    害....」等語，有該委員會保險爭議審定書可按（見原審卷
    第61-62頁），就上訴人主張其於98年4月10日，因搬運重物
    致背部扭傷，與其後陸續至醫院就診發現腰椎椎間盤突出等
    症狀，開刀治療，依該會特約醫師審查結果，認二者間並無
    相當因果關係，難以認定上訴人罹患腰椎椎間盤疾病，為其
    從事之工作導致；上訴人對於勞工保險監理委員會上開駁回
    其申請審議之結果，未提起行政訴訟，該審議結果已確定，
    復為上訴人陳明在卷。則依上訴人聲請職災醫療給付之過程
    ，尚無證據足證上訴人上開主張真實可採。
  (四)又按「椎間盤突出」之病症發生原因，乃站立行走後，長期
    彎腰搬運重物、彎腰工作或姿勢不良而勞損退化的結果，故
    椎間盤突出病變多為長期累積，但短暫外力如瞬間扭腰、突
    發的受力過重或車禍外傷等原因，亦可能造成髓核經由椎間
    盤纖維環裂隙向外突出形成椎間盤突出，或加劇其發展之可
    能性。查上訴人自97年4月21日起，至被上訴人西螺工廠任
    職，擔任司機，除駕駛車輛運送貨物外，送至定點後必須附
    隨將貨物搬運上、下車，為兩造所不爭（見原審卷第176頁
    背面、第177頁），可見搬運貨物上、下車為上訴人工作內
    容之一，並非98年4月10日當天特別賦與上訴人之工作，而
    上訴人依此工作模式已執行一段時間，依行政院衛生署中央
    健康保險局檢送之上訴人自97年1月1日起至98年12月31日止
    之就診紀錄資料，顯示上訴人自97年9月起至98年11月止，
    有至醫療院所就診申請勞保給付之紀錄（見原審卷第91頁至
    第91-2頁），經原審向上訴人此段期間就診之主要醫療院所
    即財團法人彰化基督教醫院雲林分院（前身為慈愛綜合醫院
    ）、若瑟醫院、臺大醫院雲林分院、陽明醫院調閱上訴人之
    病歷資料，顯示上訴人係自98年4月10日起，始有因背痛至
    若瑟醫院就診之紀錄，98年4月10日之前並無相關就診紀錄
    ，上訴人當時年僅37歲，尚屬年輕力壯之際，先前並無腰椎
    退化或疼痛之症狀，至被上訴人工作時間亦僅約1年，時間
    不長，尚無證據足證其腰椎椎間盤突出，係任職被上訴人後
    ，因長期累積工作搬運重物所致。再者，原審將上開醫院之
    病歷資料送請成大醫院，鑑定上訴人腰椎椎間盤突出之病變
    ，與其主張之98年4月10日工作內容之關聯性，經該醫院函
    覆稱：「反覆搬運重物是椎間盤突出常見的致病原因，但單
    純一天內搬運27公斤重物6次，並不符合國內現行職業性椎
    間盤突出之診斷基準，應將其他原因納入一併考量。」、「
    依患者提供之資料，其疾患與98年4月10日當天之搬重的相
    關性不大，與職業可能有關之情形為自述1個月前工作中跌
    倒之後椎間盤已有受傷突出，再加上嗣後負重工作之加重因
    素，導致突出之椎間盤壓迫到神經而出現症狀，但此一情況
    並沒有客觀之證據可以支持，且發生的可能性不高。」，有
    該院99年04月27日成附醫職環字第0990006505號函、99年6
    月2日成附醫職環字第0990010268號函在卷可按（見原審卷
    第169頁）。綜合參酌上情，上訴人腰椎椎間盤突出之病症
    ，無論經勞保局之特約專科醫師審查、複查，或經原審囑請
    成大醫院鑑定，均難認其上開病症，與其執行之職務內容有
    關聯性，已不具備職業災害之職務起因性要件，難認屬勞基
    法第59條所定之職業災害，上訴人上開主張，尚無可信。至
    於被上訴人終止兩造勞動契約是否合法，與上訴人上開病症
    是否職業災害所致無涉，無斟酌論述之必要，併此敘明。
六、綜上所述，上訴人第四、五節腰椎椎間盤突出之疾病，非因
    系爭職業傷害所致，亦非因長期工作累積，在舊傷未癒繼續
    工作時，發生扭傷或滑倒所致，均如上述，從而上訴人依勞
    基法第59條第1款、第2款規定，請求被上訴人補償其必需之
    醫療費用60,117元，醫療期間不能工作之薪資168,000元共
    計228,117元，及自起訴狀繕本送達翌日起至清償日止，按
    年息5％計算之利息，洵屬無據。上訴人之訴既經駁回，其
    於原審假執行之聲請即失所附麗，應併予駁回。原審為上訴
    人敗訴之判決，並無不合。上訴意旨指摘原判決不當，求予
    廢棄改判，為無理由，應予駁回。
七、兩造其餘攻擊、防禦方法，經審酌後，認與判決結果無涉，
    無一一論述之必要，併此敘明。
八、據上論結，本件上訴為無理由，依民事訴訟法第449條第1項
    、第78條，判決如主文。
中    華    民    國    99    年    10    月    26    日
                  民事第四庭    審判長法  官  吳上康
                                      法  官  王金龍
                                      法  官  陳珍如
上為正本係照原本作成。
本件不得上訴。
中    華    民    國    99    年    11    月    2     日
                                      書記官  易慧玲

司法院資訊處製作；財團法人民間司法改革基金會備份。
